臺灣高等法院民事判決　　　　　　　　 92年度重上字第418號
上　訴　人　台北縣土城市農會
法定代理人　張鴻傳
訴訟代理人　張麗真律師
被 上訴 人　甲○○
　　　　　　丙○○
　　　　　　乙○○
共　　　同
訴訟代理人　劉　楷律師
複 代理 人　黃欣欣律師
　　　　　　林　凱律師
上列當事人間撤銷不動產贈與等事件，上訴人對於中華民國92年
5月15日臺灣板橋地方法院91年度訴字第229號第一審判決提起上
訴，經本院於93年12月28日言詞辯論終結，判決如下：
    主  文
原判決廢棄。
被上訴人甲○○、丙○○間就附表所示不動產分別於民國九十年
六月二十七日所為贈與行為及同年八月二十一日所為移轉所有權
行為，應予撤銷；被上訴人丙○○於民國九十年八月二十一日收
件字號九十年板登字第四一九九四○號收件以贈與為原因之所有
權移轉登記應予塗銷。
確認被上訴人乙○○對於丙○○就附表所示之不動產，收件年期
：九十年、字號：板登字第五四九八三○號之最高限額新台幣伍
佰伍拾萬元之抵押權所擔保之債權不存在；被上訴人乙○○就此
項抵押權設定登記，應予塗銷。
第一、二審訴訟費用由被上訴人負擔。
    事實及理由
一、上訴人起訴主張：訴外人呂進福於民國（下同）87年4 月14
    日邀同其配偶即被上訴人甲○○（下稱甲○○）為連帶保證
    人向伊借款新台幣（下同）五千八百萬元，借期3 年，惟90
    年4 月14日清償期屆至，呂進福未依約清償全部借款，目前
    借款餘額三千八百萬元：此外甲○○並為呂進福另外二筆借
    款金額分別一千二百萬元及七百萬元債務之連帶保證人，三
    筆債務計算至九十一年九月十六日止連同遲延利息、違約金
    在內，共計欠伊六千二百二十五萬六千二百六十三元，甲○
    ○為連帶保證人，依法自應負連帶給付責任。然甲○○為逃
    避其財產被強制執行，竟於債務成立後之90年6 月27日將其
    所有如附表所示之不動產贈與其女即被上訴人丙○○（下稱
    丙○○），並於同年8 月21日經台北縣板橋地政事務所（下
    稱板橋地政所）辦妥所有權移轉登記，該贈與行為明顯減少
    伊求償，嚴重損害伊債權。又丙○○為防止債權人以損害債
    權為由撤銷贈與，竟於90年11月1 日勾串被上訴人乙○○（
    下稱乙○○），將附表所示之不動產於90年11月6 日設定最
    高限額五百五十萬元之抵押權予乙○○，因乙○○係丙○○
    之舅舅，且從抵押權設定契約書所載「無利息借款，無遲延
    利息」違反一般借貸習慣觀之，況丙○○借款時已有定存至
    少四百四十萬餘元，實無借款理由，同時其亦無法交待借款
    用途，故其二人間之抵押權設定應係通謀虛偽意思表示，依
    民法第87條第1 項前段規定，該抵押權設定行為無效，故抵
    押權不存在。爰依民法第244條第1、4項、第242條規定，並
    參酌最高法院70年度台上字第1706號判例意旨，訴請(一)甲○
    ○、丙○○間就附表所示不動產分別於90年6 月27日所為贈
    與行為及同年8 月21日所為移轉所有權行為，應予撤銷；丙
    ○○就此項所有權移轉登記，應予塗銷。(二)確認乙○○對於
    丙○○就附表所示之不動產，收件年期：90年、字號：板登
    字第五四九八三０號之最高限額五百五十萬元之抵押權所擔
    保之債權不存在；乙○○就此項抵押權設定登記，應予塗銷
    。原審為上訴人全部敗訴之判決，上訴人聲明不服，並於本
    院聲明：(一)原判決廢棄。(二)甲○○、丙○○間就附表所示不
    動產分別於90年6月27日所為贈與行為及同年8月21日所為移
    轉所有權行為，應予撤銷；丙○○於90年8 月21日收件字號
    90年板登字第419940號收件以贈與為原因之所有權移轉登記
    應予塗銷。(三)確認乙○○對於丙○○就附表所示之不動產，
    收件年期：90年、字號：板登字第549830號之最高限額五百
    五十萬元之抵押權所擔保之債權不存在；乙○○就此項抵押
    權設定登記，應予塗銷。
二、被上訴人則以：附表所示之不動產雖為甲○○所有，惟甲○
    ○與呂進福夫妻在女兒即丙○○結婚前即已表示日後丙○○
    成婚，即贈與附表所示之不動產，為女兒結婚之賀禮，此情
    於丙○○結婚前夫家亦有所聞。嗣丙○○於86年結婚時，甲
    ○○即將前開房地贈與丙○○，並將前開房地交付丙○○使
    用，丙○○為達永久舒適居住之目的，乃花費數百萬元加以
    裝潢，又因上開房地已交付，所以丙○○未要求甲○○立即
    辦理過戶，嗣於89年間甲○○才聯絡代書呂德旺，請其辦理
    附表所示之不動產過戶予丙○○之事，有關過戶之申辦資料
    在89 年 底即已由甲○○交予呂德旺代書，呂代書卻因工作
    忙又生病住院之故，遲至90年6 月間才向地政事務所申辦。
    甲○○過戶予丙○○登記發生之時間雖為90年6 月，惟甲○
    ○贈與前開房地予丙○○之時間早在86年，遠在呂進福向上
    訴人借貸之前，當時甲○○尚非上訴人之債務人，況呂進福
    就前開債務所提供之擔保品經鑑價結果達一億餘元，其價額
    超過上訴人之債權，甲○○前開贈與行為並無害及上訴人之
    債權，上訴人自無撤銷權可言。又丙○○自甲○○處受讓前
    開房地後，由於理財投資及償還負債之故，在銀行不願辦理
    貸款設定之情形下（因系爭建物有部分坐落在田地上，金融
    機構經詳估後認地目不統一，且部分為農地，移轉使用均受
    限制而不願借貸），丙○○祇得向舅舅乙○○開口借貸，並
    提供上開房地設定最高限額五百五十萬元之抵押權為擔保，
    乙○○亦基於親情，才願意伸出援手，陸續借貸丙○○四百
    三十萬元，此借貸過程，本無詐害行為可言。另丙○○帳戶
    有四筆定存金，其中一百一十萬元及五十萬元各一筆為公婆
    存於丙○○戶頭之孫子女教育基金，另三十五萬元及九萬元
    各一筆則為丙○○夫妻共同積蓄，留存他日出國旅遊或急用
    支出，經夫妻約定不得挪移他用，故上開定存金與本案借貸
    金有別，上訴人不察，斷然以丙○○有設定抵押行為，即謂
    此部份亦有詐害行為，於法亦有未合等語，資為抗辯。被上
    訴人並於本院聲明：駁回對造之上訴。
三、上訴人主張：呂進福於87年4 月14日邀同甲○○為連帶保證
    人向伊借款五千八百萬元，借期3 年，惟90年4 月14日清償
    期屆至，呂進福未依約清償全部借款，目前借款餘額三千八
    百萬元；此外甲○○並為呂進福另外二筆借款金額分別一千
    二百萬元及七百萬元債務之連帶保證人，三筆債務計算至91
    年9 月16日止連同遲延利息、違約金在內，共計欠伊六千二
    百二十五萬六千二百六十三元，嗣拍賣甲○○所有坐落台北
    縣土城市○○街23號之房屋及其基地（下稱慶樂街23號房地
    ），由伊承受並受償二千六百二十四萬四千一百元，計算至
    93 年1月29日止，呂進福尚欠伊四千一百三十四萬三千八百
    四十九元未償；另甲○○原有如附表所示之不動產於90年8
    月21日移轉登記予丙○○，登記原因為「贈與」，原因發生
    日期為90年6 月27日；丙○○再於90年11月6 日登記設定最
    高限額五百五十萬元之抵押權予乙○○；業據其提出土地及
    建物登記謄本、借據、支付命令及確定證明書、債權憑證、
    抵押權設定契約書、不動產買賣契約書及原法院囑託塗銷查
    封登記書等影本各乙份為證（見原審卷第11至18、63至65、
    115 至118 頁，本院卷第119 至120 頁），復為被上訴人所
    不爭執，上訴人此部分之主張堪信為真實。
四、上訴人又主張：甲○○為逃避其財產被強制執行，竟於債務
    成立後之90年6 月27日將其所有如附表所示之不動產贈與其
    轉登記，該贈與行為明顯減少伊求償，嚴重損害伊債權；又
    丙○○為防止債權人以損害債權撤銷贈與，竟於90年11 月1
    日勾串乙○○，將附表所示之不動產於90年11月6 日設定最
    高限額五百五十萬元之抵押權予乙○○，其二人間之抵押權
    權不存在等情。則為被上訴人所否認，並以上開情詞置辯。
    是本件所應審究者，厥為：(一)甲○○將附表所示之不動產贈
    與丙○○是否害及上訴人之債權？上訴人得否撤銷該贈與？
    (二)丙○○與乙○○間之抵押權設定是否出於通謀虛偽意思表
    示？茲分述如下：
  (一)甲○○將附表所示之不動產贈與丙○○是否害及上訴人之債
    權？上訴人得否撤銷該贈與？
    1.呂進福就前開債務所提供之擔保品雖經鑑價結果達一億二
      千萬餘元，固有大都會鑑定顧問有限公司（下稱大都會鑑
      定公司）鑑定報告書附卷可考（見原審卷第213 至256 頁
      ）。惟查，上訴人就上開債務聲請拍賣呂進福所提供之三
      筆擔保物，其中甲○○所有慶樂街23號房地，鑑定價格雖
      有五千零一十萬零九百元，然因無法拍出，而於第四拍時
      由上訴人以二千九百十六萬元承受，上訴人並受償二千六
      百二十四萬四千一百元外，另坐落台北縣鶯歌鎮○○段
      827地號及其地上物即717建號之所有權人為進福樓股份有
      限公司（下稱進福樓公司）所有，非甲○○所有坐落台
      北縣土城市○○○段312之3地號所有權人為呂進福，非甲
      ○○所有，該二筆不動產經減價仍無法拍出，已視為撤回
      ，呂進福尚欠上訴人四千一百三十四萬三千八百四十九元
      未償，業據上訴人提出原法院民事執行處通知書、囑託塗
      銷查封登記書、債權計算書為證（見本院卷第116至120頁
      ），復為被上訴人所不爭執，且不動產之價值取決於市場
      機能，足見鑑定價格與實際拍賣價格相差甚鉅，呂進福所
      提供之擔保品顯不足以清償上訴人債務，甲○○之贈與行
      為自有害上訴人債權。被上訴人抗辯：呂進福就前開債務
      所提供之擔保品，其價值高於債權額云云，自不足採。
    2.被上訴人抗辯：呂進福、甲○○夫妻在其女丙○○結婚前
      曾表示要將附表所示不動產送給丙○○作為嫁妝，嗣於丙
      ○○婆家前來提親時亦為相同之表示，迨丙○○結婚後，
      甲○○即將系爭不動產贈與丙○○，丙○○在結婚當年就
      搬至系爭不動產居住等情，固舉證人古春蘭附和其說（見
      原審卷第124、125頁）。然查，丙○○係於86年9 月21日
      結婚，87年4 月14日將
      北縣土城市○○街十七號，亦有卷附丙○○之
      事欄記載可憑（見原審卷第57頁），證人古春蘭卻證稱：
      丙○○係於84、85年間結婚，顯與事實不符。況古春蘭僅
      證稱：我是聽甲○○跟她丈夫聊天的時候在講的，另外丙
      ○○的婆家來提親的時候，我也有聽甲○○跟親家公、親
      家母在講（見原審卷第125頁） ，卻未提及呂進福、甲○
      ○夫妻有向丙○○為贈與之意思表示，而遷
      二回事，尚不得因遷入
      「嫁妝」，衡情應在86年9 月間丙○○結婚時就應陪嫁，
      並儘速辦妥所有權移轉登記，以杜爭議，然甲○○卻在事
      隔4 年後，且於積欠上訴人債務無法清償、財務發生危機
      時，始以嫁妝為由，主張贈與而辦理移轉登記，亦與常情
      有違。故證人古春蘭之證詞尚不足作為呂進福、甲○○夫
      妻在丙○○結婚時，將附表所示不動產贈與予丙○○之有
      利證據。本院認甲○○將其所有如附表所示之不動產贈與
      丙○○之時間，應以板橋地政所申登之原因發生日期為準
      ，即90年6月27日。
    3.按「債務人所為之無償行為，有害及債權者，債權人得聲
      請法院撤銷之。」，民法第244條第1項定有明文。復按「
      民法第二百四十四條第四項規定：債權人依第一項或第二
      項之規定聲請法院撤銷時，得並聲請命受益人或轉得人回
      復原狀。但轉得人於轉得時不知有撤銷原因者，不在此限
      。此外，連帶保證者，即指保證人與主債務人負同一債務
      ，對於債權人各負全部給付之責任者而言，最高法院著有
      四十五年台上字第一四二六號判例可資參照，債權人得對
      連帶保證人隨時為全部或一部之請求，民法第二百七十二
      條、第二百七十三條亦定有明文。」（最高法院93年台上
      第1800號判決參照）。查呂進福於90年 4月14日清償期屆
      至，未依約清償全部借款，且呂進福所提供之擔保品顯不
      足以清償上訴人債務，已詳如前述，甲○○在未收取任何
      對價之情形下，於90年6月27日將附表所示不動產移轉登
      記予丙○○，即屬無償之減少財產行為，自有害於上訴人
      債權之實現，上訴人依民法第244 條規定訴請撤銷甲○○
      與丙○○間之移轉行為，丙○○並應塗銷系爭土地之所有
      權移轉登記，自屬有據。
    4.被上訴人復抗辯：上訴人查封拍賣屬於呂進福或甲○○之
      財產者，尚包括：慶樂街13號透天三層建物及土地，價
      值約六百萬元以上。台北縣板橋市○○路○段37號6樓之
      一房地，被上訴人為第二順位抵押權人，扣除第一順位抵
      押債權，市價尚值五百萬元左右。台北縣土城市○○段
      員林小段第311、311-14 號應有部分土地，價值約六百萬
      元。再加上目前已有之擔保品，無不足清償呂進福債務餘
      額之情事等語。然查，前開不動產僅台北縣土城市○○段
      員林小段應有部分之土地為甲○○所有，其餘之不動產則
      為呂進福所有，為被上訴人所自承（見本院卷第164頁）
      ，縱被上訴人所言該部分土地，價值約六百萬元屬實，惟
      連帶保證債務人，既與主債務人負同一債務，對於債權人
      各負全部給付之責任，甲○○所有之不動產，亦顯不足清
      償呂進福尚欠上訴人之債務四千一百三十四萬三千八百四
      十九元，被上訴人此部分之抗辯，亦委無足採。
  (二)丙○○與乙○○間之抵押權設定是否出於通謀虛偽意思表示
    ？
    1.乙○○借貸丙○○四百三十萬元之款項係自其所有之中央
      信託局股份有限公司國內銀行業務處（下稱中信局國內銀
      行處）活期儲蓄存款帳戶（帳號：000000 00000000） 以
      匯款方式，分別於九十年十一月七日匯款九十五萬元
      同年十一月八日匯款八十五萬元同年十一月十三日匯款
      二百一十萬元及同年十二月三日匯款四十萬元，至丙○
      ○所有之彰化商業銀行股份有限公司土城分行（下稱彰銀
      土城分行）活期儲蓄存款帳戶（帳號：0000 -00-00000-0
      -00） 內，固據被上訴人丙○○所有彰銀土城分行活期儲
      蓄存款存褶影本一份為證（見原審卷第98、99頁），並經
      原審分別向中信局國內銀行處及彰銀土城分行查詢明確，
      亦有前開銀行函覆資料在卷可稽（見原審卷第194至198、
      303至307、331至336頁）。
    2.惟查，丙○○在彰銀土城分行89、90、91年之利息所得分
      別為七萬九千零六十一元、八萬四千零五十八元、六萬六
      千六百九十二元，在中信局國內銀行處89、90、91年之利
      息所得分別為三十萬二千三百五十八元、三十一萬六千二
      百十八元、一萬六千四百三十二元等情，有本院93年7月2
      3 日稅務電子閘門財產所得調件明細表在卷可考（見本院
      卷第251至259頁），顯見丙○○於89、90年間在前開二家
      銀行之利息所得即高達約四十萬元。而丙○○在彰銀土城
      分行有約二百萬元之定期存款，在中信局國內銀行處現金
      存款則分別有89年3月22日至90年3月22日金額三百十六萬
      六千九百九十七元、89年10月27日至90年10月27日金額二
      百三十二萬五千三百十五元、90年3月22日至91年3月22日
      金額三百三十一萬四千五百零七元、90年10月27日至91年
      10月27日二百四十二萬零一百五十九元，為丙○○所自承
      （見本院卷第72、286頁），並有中信局國內銀行處 93年
      10 月15日中銀存字第09310010931號函附卷可考（見本院
      卷第325、326頁），足見丙○○於89、90年間之定期存款
      即高達約六、七百萬元。被上訴人雖抗辯：中信局國內銀
      行處之定期存款乃甲○○之私房存款，藉丙○○名義定存
      ，然並未舉證以實其說，自難率予採信。又丙○○89、90
      、91年度所得總額分別為一百八十九萬一千五百二十一元
      、二百十一萬四千二百五十元、一百八十四萬八千三百八
      十八元，亦據其提出財政部國稅局89、90、91年度綜合所
      得稅納稅證明書為證（見本院卷第244至246頁）。顯見丙
      ○○於89、90年間非但有可觀之積蓄，復有豐厚之收入，
      而有相當之資力，則其有無於90年11月間向乙○○借貸四
      百三十萬元之必要，實堪質疑。
    3.被上訴人又抗辯：丙○○向乙○○抵押借款，其中之三百
      萬元，參與「共享人生」投資案，嗣於92年9 月間「共享
      人生」因經有關單位調查涉及非法吸金而瓦解，使丙○○
      之投資完全泡湯，另其中四十萬元係用於維修慶樂街17號
      水電及添購家具用品，90年12月4日及10 日分別所提之各
      二十萬元部分，則因甲○○另須處理呂進福應付之小額債
      務而借用等語。然查，丙○○係於90年8 月間先後以其弟
      呂冠憲名義及其本身名義加入「共享人生」為會員，分別
      認購二百萬元、一百萬元，共計三百萬元，為丙○○所自
      承（見本院卷第123頁 ），足見丙○○、呂冠憲參與「共
      享人生」投資，係在丙○○向乙○○抵押借款之前，丙○
      ○復未舉證證明呂冠憲名義之投資為其所出資，則被上訴
      人抗辯：丙○○向乙○○抵押借款，其中之三百萬元參與
      「共享人生」投資，亦委無足採。又被上訴人所稱：丙○
      ○以其中四十萬元係用於維修慶樂街17號水電及添購家具
      用品，另四十萬元則為甲○○另須處理呂進福應付之小額
      債務而借用，均未舉證以實其說，亦顯不足採。再依丙○
      ○帳戶交易明細表觀之，乙○○於90年11月7日、8日匯入
      之九十五萬與八十五萬元，業經丙○○於同年11月12日分
      六十萬元與一百二十萬元提領完畢；乙○○於90年11月13
      日匯款二百一十萬元後，丙○○旋於同年11月15日提領六
      十萬元，尚餘之五十萬元亦於91年10月 1日提領完畢；乙
      ○○於90年12月3日又匯入四十萬元，經丙○○於12月4日
      及12月10日各提領二十萬元，至此乙○○匯入之款項已全
      數遭提領完畢（見原審卷第98、99、195至198、334至336
      頁）。惟被上訴人就丙○○於90年11月7日起至91年10 月
      1 日止，提領前開款項之流通、運用情形，均無法提出詳
      細說明，復參以乙○○、丙○○間抵押權設定契約書所載
      「無利息借款，無遲延利息」之約定，亦違反一般借貸習
      慣，及丙○○於89、90年間擁有相當之資力等情，則上訴
      人主張乙○○、丙○○間之借貸係出於通謀虛偽意思表示
      ，借貸契約無效，尚堪採信。從而，上訴人請求確認乙○
      ○對於丙○○所有如附表所示不動產設定之最高限額五百
      五十萬元之抵押權所擔保之債權不存在，並訴請乙○○就
      該抵押權設定登記應予塗銷，即屬有據，應予准許。
五、綜上所述，上訴人主張：甲○○為逃避其財產被強制執行，
    於債務成立後之90年 6月27日將其所有如附表所示之不動產
    贈與丙○○，該贈與行為嚴重損害伊債權；又丙○○將附表
    所示之不動產設定最高限額五百五十萬元之抵押權予乙○○
    ，係屬通謀虛偽意思表示，該抵押權設定行為無效，為可採
    。被上訴人之抗辯，為不可採。從而，上訴人依民法第 244
    條第1、4項、第242 條規定，訴請(一)甲○○、丙○○間就附
    表所示不動產分別於90年6月27日所為贈與行為及同年8月21
    日所為移轉所有權行為，應予撤銷；丙○○於90年8月21 日
    收件字號90年板登字第419940號收件以贈與為原因之所有權
    移轉登記應予塗銷(二)確認乙○○對於丙○○就附表所示之不
    動產，收件年期：90年、字號：板登字第五四九八三０號之
    最高限額五百五十萬元之抵押權所擔保之債權不存在；乙○
    ○就此項抵押權設定登記，應予塗銷；為有理由，應予准許
    。原審為上訴人敗訴之判決，尚有未洽。上訴意旨指摘原判
    決不當，求予廢棄改判，為有理由。爰由本院予以廢棄改判
    ，如主文第2、3項所示。
六、本件事證已臻明確，兩造其餘主張陳述及所提之證據，經審
    酌後認與本件判決之結果並無影響，爰不逐一論述。
據上論結，本件上訴為有理由，爰判決如主文。
中　　華　　民　　國　　94　　年　　1 　　月　　11　　日
                  民事第十六庭審判長法　官  黃騰耀
　　　　　　　　　　　      　　　　法　官  楊絮雲
　　　　　　　　　　　      　　　　法　官  許文章
正本係照原本作成。
如不服本判決，應於收受送達後二十日內向本院提出上訴書狀，
其未表明上訴理由者，應於提出上訴後二十日內向本院補提理由
書狀（均須按他造當事人之人數附繕本）上訴時應提出委任律師
或具有律師資格之人之委任狀；委任有律師資格者，另應附具律
師資格證書及釋明委任人與受任人有民事訴訟法第四百六十六條
之一第一項但書或第二項（詳附註）所定關係之釋明文書影本。
中　　華　　民　　國　　94　　年　　1 　　月　　12　　日
　　　　　　　　　　　　　　　　　　書記官  李明昇
附註：
民事訴訟法第四百六十六條之一（第一項、第二項）：
對於第二審判決上訴，上訴人應委任律師為訴訟代理人。但上訴
人或其他法定代理人具有律師資格者，不在此限。
上訴人之配偶、三親等內之血親、二親等內之姻親，或上訴人為
法人、中央或地方機關時，其所屬專任人員具有律師資格並經法
院認為適當者，亦得為第三審訴訟代理人。
